臺灣高等法院臺中分院刑事判決
111年度上訴字第2143號

上  訴  人  
即  被  告  王汶岳





上列上訴人因加重詐欺等案件，不服臺灣臺中地方法院111年度
訴字第205號中華民國111年5月10日第一審判決（起訴案號：臺
灣臺中地方檢察署110年度偵字第37624號），提起上訴，本院判
決如下：
    主  文
上訴駁回。
    犯罪事實及理由
壹、本件上訴人即被告甲○○（下稱被告）經合法傳喚，無正當理
    由不到庭，爰不待其陳述，逕行判決。
貳、本院審判範圍之說明
一、按上訴得明示僅就判決之刑、沒收或保安處分一部為之，刑
    事訴訟法第348條第3項定有明文。依該條項之立法說明：「
    為尊重當事人設定攻防之範圍，並減輕上訴審審理之負擔，
    容許上訴權人僅針對刑、沒收或保安處分一部提起上訴，其
    未表明上訴之認定犯罪事實部分，則不在第二審之審判範圍
    。如為數罪併罰之案件，亦得僅針對各罪之刑、沒收、保安
    處分或對併罰所定之應執行刑、沒收、保安處分，提起上訴
    ，其效力不及於原審所認定之各犯罪事實，此部分犯罪事實
    不在上訴審審查範圍」等語。準此，上訴權人就下級審判決
    聲明不服提起上訴時，依現行法律規定，得在明示其範圍之
    前提下，擇定僅就該判決之「刑」、「沒收」、「保安處分
    」等部分單獨提起上訴，而與修正前認為上開法律效果與犯
    罪事實處於絕對不可分之過往見解明顯有別。此時上訴審法
    院之審查範圍，將因上訴權人行使其程序上之處分權而受有
    限制，除與前揭單獨上訴部分具有互相牽動之不可分關係、
    為免發生裁判歧異之特殊考量外，原則上其審理範圍僅限於
    下級審法院就「刑」（包含有無刑罰加重、減輕或免除等影
    響法定刑度區間之處斷刑事由、宣告刑與執行刑、應否諭知
    緩刑）、「沒收」、「保安處分」之諭知是否違法不當，而
    不及於其他。　
二、本案係由被告檢附理由提起上訴，檢察官則未於法定期間內
    上訴；被告雖於本院審判期日經合法傳喚而未到庭，然依其
    所提刑事上訴補理由狀之內容，已明示僅就原判決所量處之
    刑提起上訴（見本院卷第15頁），並未對原判決所認定之犯
    罪事實、罪名及沒收部分（本案並未諭知保安處分）聲明不
    服，參諸前揭說明，本院僅須就原判決所宣告之「刑」有無
    違法不當進行審理；至於原判決就科刑以外之其他認定或判
    斷，既與刑之判斷尚屬可分，且不在被告明示上訴範圍之列
    ，即非本院所得論究，合先敘明。　
參、本案據以審查量刑當否之原判決所認定犯罪事實及罪名
一、原判決認定之犯罪事實
　　甲○○基於參與三人以上以實施詐術為手段所組成具有持續性
    、牟利性之有結構性犯罪組織（下稱詐欺集團）之犯意，自
    民國110年5月間某日起，加入由顧惟傑（涉嫌參與犯罪組織
    部分另案審理中）、真實姓名年籍不詳而於通訊軟體「微信
    」使用暱稱「噴火龍」之人（無證據證明係未成年人，下稱
    「噴火龍」）及其他真實姓名年籍不詳之人（均無證據證明
    係未成年人，下均稱不詳成員）所組成之詐欺集團（下稱本
    案詐欺集團），擔任「車手」（即負責實際收取詐欺所得財
    物者）工作。嗣甲○○與顧惟傑（涉嫌本案犯行部分由原審另
    行審結）、「噴火龍」及其他不詳成員，基於意圖為自己不
    法所有之三人以上共同冒用公務員名義犯詐欺取財，及行使
    偽造公文書之犯意聯絡，推由不詳成員自110年5月21日上午
    9時10分許起，陸續假冒中央健康保險局人員、員警、檢察
    官等身分撥打電話給乙○○，佯稱：因資料顯示乙○○積欠醫藥
    費，若乙○○未曾接受該等醫藥服務，可代為轉接165反詐騙
    諮詢專線；經查詢後，發現乙○○之某金融帳戶遭用以收受不
    法資金，若乙○○未涉及該不法行為，可代為轉接檢察官提供
    協助；為調查乙○○有無涉及不法，須乙○○交出從金融帳戶所
    提領之現金以及存摺、金融卡等物品進行監管、清查資產云
    云。致乙○○陷於錯誤，於同日中午12時許，從金融帳戶提領
    新臺幣（下同）44萬元後，旋依不詳成員之指示，於同日中
    午12時40分許，在臺中市霧峰區丁台路「新登宮」附近某處
    ，將上開提領款項中之43萬元以及如原判決附表所示之存摺
    、金融卡等物品當面交給甲○○，甲○○則交付不詳成員所偽造
    具公文書性質之「臺灣臺北地方法院檢察署分案調查證物清
    單」1紙（其上顯示有「臺灣臺北地方法院檢察署印」之偽
    造公印文1枚）予乙○○收執，待乙○○離去後，甲○○旋於同日
    中午12時46分許，依指示將其取得之前揭物品放置在「新登
    宮」之廁所內，再由顧惟傑進入該廁所拿取前揭物品，並於
    不詳時、地轉交前揭物品予不詳成員，甲○○因此取得2千元
    之報酬。嗣因乙○○發覺有異並報警處理，始循線查悉上情。
二、原判決認定之罪名
　㈠核被告所為，係犯組織犯罪防制條例第3條第l項後段之參與
    犯罪組織罪、刑法第339條之4第1項第1款、第2款之三人以
    上共同冒用公務員名義犯詐欺取財罪以及同法第216條、第2
    11條之行使偽造公文書罪。
　㈡被告與顧惟傑、「噴火龍」及其他不詳成員間，就上開冒用
    公務員名義犯詐欺取財、行使偽造公文書等犯行，各有犯意
    聯絡及行為分擔，均為共同正犯。
　㈢被告與其他同案被告於具公文書性質之「臺灣臺北地方法院
    檢察署分案調查證物清單」上，共同偽造之「臺灣臺北地方
    法院檢察署印」公印文1枚，係其等共同偽造該公文書行為
    之一部，且偽造該公文書之低度行為，復為行使之高度行為
    所吸收，均不另論罪。
　㈣被告一行為同時觸犯參與犯罪組織罪、三人以上共同冒用公
    務員名義犯詐欺取財罪及以行使偽造公文書罪之想像競合犯
    ，依刑法第55條前段之規定，從一重之三人以上共同冒用公
    務員名義犯詐欺取財罪處斷。
肆、刑之加重減輕事由
一、查被告前因公共危險案件，經臺灣臺中地方法院以107年度
    中交簡字第1891號判決判處有期徒刑5月、併科罰金10,000
    元確定，於107年10月29日入監接續執行有期徒刑及罰金易
    服勞役後，108年4月7日執行完畢出監，此部分業據原審依
    刑法第57條第5款將之列為量刑審酌事項（見原判決書第5至
    6頁），且未據原審檢察官上訴爭執，公訴檢察官於本院亦
    認此部分作為科刑審酌事項即可（見本院卷第74頁），是本
    院自不另論以累犯並加重其刑，以免重複評價說明。
二、本案雖因被告之上開犯行應依刑法第55條前段之規定，從一
    重之三人以上共同冒用公務員名義犯詐欺取財罪處斷，已如
    前述，惟按犯參與犯罪組織罪，於偵查及審判中均自白者，
    減輕其刑，組織犯罪防制條例第8條第1項後段可資參照。被
    告就其參與本案詐欺集團之犯行，於偵查、原審審判中既均
    坦承不諱（見偵卷第57至62頁，原審卷第119、129至130頁
    ），而合於組織犯罪防制條例第8條第1項後段之減刑規定，
    本院審查原審法院之量刑時，自應併予審酌前揭組織犯罪防
    制條例第8條第1項後段之減刑規定，據以決定原審法院之量
    刑評價是否充足。
伍、本院駁回上訴之說明
　　被告上訴意旨雖以：原判決太重，請從輕量刑等語（見本院
    卷第15頁）。惟按刑之量定，乃法律賦予法院自由裁量之事
    項，倘於科刑時，已以行為人之責任為基礎，並斟酌刑法第
    57條所列各款事項，而未逾越法定刑度，即難謂違法（最高
    法院100年度台上字第5301號判決意旨參照）。本件原判決
    關於科刑之部分，顯已審酌被告素行、犯罪動機、手段、目
    的、犯罪後態度（坦承犯行、犯罪後填補損害之情形及所犯
    參與犯罪組織部分，符合前揭自白減刑規定等）、於本案之
    角色分工、智識程度及生活狀況等刑法第57條相關事項（見
    原判決第6至7頁），原審據此而論處被告上開刑度，並未偏
    執一端或有違反罪刑相當原則、平等原則或比例原則而有失
    出失入之情形，自難謂原審之量刑有何不當。被告上訴意旨
    仍執前詞，指摘原判決不當，為無理由，應予駁回。
據上論結，應依刑事訴訟法第371條、第368條，判決如主文。
本案經檢察官鄒千芝提起公訴，檢察官丙○○到庭執行職務。
中　　華　　民　　國　　111 　年　　10　　月　　26　　日
　　　　　　　刑事第四庭　審判長法　官　蔡名曜
　　　　　　　　　　　　　　　　法　官　林宜民
　　　　　　　　　　　　　　　　法　官　邱鼎文
以上正本證明與原本無異。
如不服本判決應於收受送達後20日內向本院提出上訴書狀，其未
敘述上訴理由者，並得於提起上訴後20日內向本院補提理由書（
均須按他造當事人之人數附繕本）「切勿逕送上級法院」。因疫
情而遲誤不變期間，得向法院聲請回復原狀。

　　　　　　　　　　　　　　　　書記官　陳宜屏

中　　華　　民　　國　　111 　年　　10　　月　　26　　日
附錄本案論罪法條全文：
組織犯罪防制條例第3條
發起、主持、操縱或指揮犯罪組織者，處3年以上10年以下有期
徒刑，得併科新臺幣1億元以下罰金；參與者，處6月以上5年以
下有期徒刑，得併科新臺幣1千萬元以下罰金。但參與情節輕微
者，得減輕或免除其刑。
具公務員或經選舉產生之公職人員之身分，犯前項之罪者，加重
其刑至二分之一。
犯第1項之罪者，應於刑之執行前，令入勞動場所，強制工作，
其期間為3年。
前項之強制工作，準用刑法第90條第2項但書、第3項及第98條第
2項、第3項規定。
以言語、舉動、文字或其他方法，明示或暗示其為犯罪組織之成
員，或與犯罪組織或其成員有關聯，而要求他人為下列行為之一
者，處3年以下有期徒刑，得併科新臺幣3百萬元以下罰金：
一、出售財產、商業組織之出資或股份或放棄經營權。
二、配合辦理都市更新重建之處理程序。
三、購買商品或支付勞務報酬。
四、履行債務或接受債務協商之內容。
前項犯罪組織，不以現存者為必要。
以第5項之行為，使人行無義務之事或妨害其行使權利者，亦同
。
第5項、第7項之未遂犯罰之。
中華民國刑法第339條之4
犯第339條詐欺罪而有下列情形之一者，處1年以上7年以下有期
徒刑，得併科1百萬元以下罰金：
一、冒用政府機關或公務員名義犯之。
二、三人以上共同犯之。
三、以廣播電視、電子通訊、網際網路或其他媒體等傳播工具，
    對公眾散布而犯之。
前項之未遂犯罰之。
中華民國刑法第216條
行使第210條至第215條之文書者，依偽造、變造文書或登載不實
事項或使登載不實事項之規定處斷。
中華民國刑法第211條
偽造、變造公文書，足以生損害於公眾或他人者，處1年以上7年
以下有期徒刑。